ACORDAO-COMPLETO-2473886

ACÓRDÃO 8252/2021 ATA 19/2021 - SEGUNDA CÂMARA

VISTOS, relatados e discutidos estes autos de tomada de contas especial instaurada pelo Ministério do Turismo em razão da impugnação total de despesas do Convênio 1049/2007 (Siafi 620763) , que tinha por objeto a implementação do projeto intitulado "Capongarte - III Festival das Sereias", no Município de Cascavel/CE, nos dias 31/12/2007, 18/1/2008 e 19/1/2008,
ACORDAM os Ministros do Tribunal de Contas da União, reunidos em sessão da Segunda Câmara, ante as razões expostas pelo Relator, em:
9.1. com fundamento nos arts. 1º, inciso I, 16, inciso III, alíneas "b" e "c", e 19, da Lei 8.443/1992, julgar irregulares as contas de Fundação Vera Vila Real e de Vera Lúcia Vila Real Dantas, condenando-as solidariamente ao pagamento do débito no valor de R$ 90.000,00 (noventa mil reais) , na data de 7/3/2008, atualizado monetariamente e acrescido dos juros de mora devidos, calculado desde a data de ocorrência indicada até sua efetiva quitação, na forma da legislação vigente, fixando o prazo de 15 (quinze) dias, a contar do recebimento da notificação, para que seja comprovado, perante este Tribunal, o recolhimento da quantia ao Tesouro Nacional, nos termos do art. 23, inciso III, alínea "a", da referida Lei, c/c o art. 214, inciso III, alínea "a", do Regimento Interno do TCU;
9.2. com fundamento no art. 26 da Lei 8.443/1992, autorizar, se requerido, o pagamento da importância devida em até 36 (trinta e seis) parcelas mensais e consecutivas, fixando o prazo de 15 (quinze) dias, a contar do recebimento da notificação, para que seja comprovado, perante este Tribunal, o recolhimento da primeira parcela, e de 30 (trinta) dias, a contar da parcela anterior, para que seja comprovado o recolhimento das demais parcelas, devendo incidir sobre cada valor mensal os devidos acréscimos legais, na forma prevista na legislação vigente, além de alertar que a falta de comprovação do recolhimento de qualquer parcela importará no vencimento antecipado do saldo devedor, nos termos do art. 217 do Regimento Interno do TCU;
9.3. com fundamento no art. 28 da Lei 8.443/1992, autorizar, desde logo, a cobrança judicial das dívidas, caso não atendida a notificação;
9.4. com fundamento no art. 16, § 3º, da Lei 8.443/1992, c/c art. 209, § 7º, do Regimento Interno do TCU, remeter cópia deste acórdão à Procuradoria da República no Ceará para adoção das medidas que entender cabíveis;
9.5. dar ciência deste acórdão ao Ministério do Turismo e às responsáveis.

Tomada de contas especial instaurada pelo Ministério do Turismo em razão da impugnação total de despesas em convênio celebrado com entidade privada para a realização de evento festivo. Análise de citação.

Segunda Câmara

Ministério do Turismo.

3. Responsáveis: Fundação Vera Vila Real (07.808.470/0001-25); Vera Lúcia Vila Real Dantas (XXX.497.883-XX).

13.1. Ministros presentes: Augusto Nardes (na Presidência), Aroldo Cedraz e Bruno Dantas (Relator).
13.2. Ministro-Substituto convocado: André Luís de Carvalho.

BRUNO DANTAS

Por registrar as principais ocorrências no andamento do processo até o momento, resumindo os fundamentos das peças acostadas aos autos, adoto como relatório, com os ajustes necessários, a instrução da secretaria responsável pela análise da demanda (peça 91) , que contou com a anuência do corpo diretivo da unidade (peças 92 e 93) :
"INTRODUÇÃO
1. Trata o presente processo de Tomada de Contas Especial (TCE) instaurada pelo Ministério do Turismo (MTur) contra a Fundação Vera Vila Real (CNPJ 07.808.470/0001-25) e a Sra. Vera Lúcia Vila Real Dantas (CPF XXX.497.883-XX) , na condição de ex-Presidente, em razão da impugnação total de despesas do Convênio 1049/2007 (Siafi 620763, peça 11, p. 11-20) , celebrado com a Fundação Vera Vila Real (CNPJ 07.808.470/0001-25) , tendo por objeto a implementação do projeto intitulado 'Capongarte - III Festival das Sereias no Município de Cascavel/CE', previsto para os dias 31/12/2007, 18/1/2008 e 19/1/2008 (peça 3, p. 7) , conforme Plano de Trabalho aprovado.
HISTÓRICO
2. O Convênio 1049/2007 teve vigência estipulada para o período de 31/12/2007 a 5/6/2008 (peça 29, p. 1) , e os recursos previstos para implementação do objeto foram orçados no valor total de R$ 100.000,00 (peça 11, p. 14-15) , sendo R$ 90.000,00 à conta do concedente e R$ 10.000,00 de contrapartida do Convenente, liberados conforme Ordem Bancária 2008OB900213, emitida em 5/3/2008 (peça 14) e creditado na conta específica do convênio em 7/3/2008, no valor de R$ 90.000,00.
3. Na fase interna da TCE, o Ministério do Turismo exarou os seguintes pareceres técnicos:
	Parecer
	Peça
	Data

	Parecer Técnico 872/2007
	8
	31/12/2007

	Parecer Técnico de Análise de Prestação de Contas 99/2009
	20
	9/2/2009

	Nota Técnica de Análise 659/2009
	22
	19/11/2009

	Nota Técnica de Reanálise 1017/2010
	28
	22/10/2010

	Nota Técnica de Reanálise 921/2013
	31
	24/9/2013

	Nota Técnica de Análise Financeira 283/2016
	32
	30/3/2016

	Nota Técnica de Pedido de Reconsideração 133/2016
	37
	2/5/2016

	Nota Técnica de Reanálise Financeira 523/2016
	39
	31/5/2016

4. O Parecer Técnico 872/2007, que avaliou o Convênio concluindo pela sua viabilidade, apresentou como ações pretendidas a contratação das bandas e cantores a seguir (peça 8, p. 1) :
a) Op Som;
b) Dogival Dantas;
c) Tropa de Elite;
d) Lagosta Bronzeada;
e) Gaviões do Forró;
f) Valdones;
g) Túnel do Tempo;
h) Caiaca.
5. Ressalte-se, inicialmente, que o Parecer Técnico 872/2007 (peça 8) , a emissão de empenho da despesa (peça 9) e a assinatura do Termo de Convênio (peça 11, p. 11-20) ocorreram no mesmo dia 31/12/2007, que também foi a data de início do evento. 
6.O Cronograma de Execução e Plano de Aplicação registra que a realização do evento ocorreu nos dias 31/12/2007, 18/1/2008 e 19/1/2008 (peça 3, p. 7) . Entretanto, a liberação dos recursos financeiros ocorreu em data posterior, em 5/3/2008 (peça 14) , fato que influi na qualidade da prestação de contas, haja vista que dificulta a confrontação dos documentos de despesas com os cheques/ordens bancárias emitidas para os respectivos pagamentos.
7. Sob o aspecto da execução física do convênio em apreço, a Nota Técnica de Pedido de Reconsideração 133/2016 (peça 37) , concluiu pela reprovação total da execução física do convênio e glosou o valor total dos recursos federais repassados, no montante de R$ 90.000,00, por falta de apresentação de documentação comprobatória referente a esse item, consoante se transcreve os trechos a seguir:
'A convenente encaminhou as mesmas fotografias que já foram analisadas por este MTur (f/s. 130-134) , as quais não demonstram a realização do evento objeto do convênio e a execução física das etapas do plano de trabalho. 
Ademais, cumpre ressaltar que há indícios de montagem nas fotografias encaminhadas. Ao se comparar as fotografias de fls. 131 e 132, parece haver divergência em relação as [sic] letras que aparecem na faixa localizada na parte anterior do palco. 
Outrossim, salienta-se que a realização do evento estava prevista para ocorrer nos dias 31/12/2007, 18 e 19/01/2008, conforme parecer de fls. 50-52. Contudo, o procedimento licitatório foi adjudicado e homologado em 10/03/2008 e o contrato foi assinado também nesta mesma data, ou seja, muito posterior aos dias previstos para realização do evento. 
Posto isto, sugerimos que se mantenha a reprovação.'
8. Não houve fiscalização in loco durante o evento (peça 20, p. 1) . A Nota Técnica de Reanálise Financeira 523/2016 (peça 39) acatou a reprovação física total do convênio em apreço, consoante Nota Técnica de Pedido de Reconsideração 133/2016 (peça 37) , mas não analisou o convênio sob o aspecto financeiro, com base na Portaria MTur 112/2013, art. 87, § 2°.
9. Tanto o Relatório do Tomador de Contas quanto o Relatório de Auditoria da CGU, amparados pela Nota Técnica de Pedido de Reconsideração 133/2016 (peça 37) , do Ministério do Turismo, concluíram pela existência de dano ao erário, da ordem de R$ 90.000,00, correspondente ao valor integral repassado à Fundação Vera Vila Real, em razão da impugnação total das despesas do convênio por conta de irregularidades técnicas.
10. Da análise dos autos, verifica-se que foi dada oportunidade de defesa às responsáveis, em obediência aos princípios constitucionais que asseguram o direito ao contraditório e à ampla defesa, tendo em vista as notificações constantes dos autos (peças 33 a 35 e 42 a 45) . No entanto, as alegações apresentadas (peça 36) foram consideradas insuficientes pelo Tomador de Contas para elidir as irregularidades constatadas, e não houve o recolhimento do montante devido aos cofres da Fazenda Pública, subsistindo o motivo que legitimou a instauração da Tomada de Contas Especial (peça 56) . 
11. Nos Relatórios de Tomada de Contas Especial 126/2017 (peças 51 e 56) em que os fatos estão circunstanciados, a responsabilidade pelo dano causado ao erário foi atribuída solidariamente à Fundação Vera Vila Real (CNPJ 07.808.470/0001-25) e à Sra. Vera Lúcia Vila Real Dantas (CPF XXX.497.883-XX) , ocupante do cargo de Presidente à época da ocorrência dos fatos, em razão da impugnação total de despesas do Convênio em comento. 
12. A inscrição em conta de responsabilidade, no Siafi, foi efetuada conforme a Nota de Sistema 2017NS000111, de 24/10/2017 (peça 49) . 
13. A CGU seguiu o posicionamento do órgão concedente quanto às irregularidades identificadas, ao débito apurado e à responsabilidade, conforme se verifica no Relatório de Auditoria 542/2018 (peça 57) , no Certificado de Auditoria 542/2018 (peça 58) , bem como no Parecer do Dirigente do Órgão de Controle Interno 542/2018 (peça 59) . O Ministro de Estado do Turismo pronunciou-se pelo conhecimento das conclusões contidas nos pareceres da CGU, opinando pela irregularidade das contas do responsável indicado (peça 60) .
14. Na instrução técnica inicial (peça 62) , que contou com a anuência superior (peças 63 e 64) , propôs-se a citação das responsáveis nos seguintes moldes:
CITAÇÃO:
Ocorrência: não comprovação da boa e regular aplicação dos recursos federais repassados pelo Ministério do Turismo à Fundação Vera Vila Real, por meio do Convênio 1049/2007 (Siafi 620763; peça 11, p. 11-20) ; objeto: a implementação do projeto intitulado 'CAPONGARTE - III Festival das Sereias no Município de Cascavel/CE', previstos para o período de 31/12/2007 e 18 e 19/1/2018 (peça 3, p. 7) com vigência estipulada para o período de 31/12/2007 a 5/6/2008 (peça 29, p. 1) ;
Condutas (coincidentes) :
1) não comprovar por meio de imagens (fotografias ou filmagens ou outros meios de prova como material de divulgação pós-evento) a apresentação das bandas, programadas no plano de trabalho, ficando pendente a comprovação da execução física no montante R$ 90.000,00, consoante se detalha a seguir:
a) Op Som- R$ 8.000,00;
b) Dogival Dantas - R$ 18.000,00;
c) Tropa de Elite - R$ 9.000,00;
d) Lagosta Bronzeada - R$ 10.000,00;
e) Gaviões do Forró - R$ 15.000,00;
f) Valdones - R$ 15.000,00;
g) Túnel do Tempo - R$ 10.000,00;
h) Caiaca - R$ 15.000,00;
2) não apresentar os contratos de exclusividade registrados em cartório entre a M.A.S. da Silva - ME (CNPJ 08.732.468/0001-82) e os artistas que se apresentaram no evento;
3) não apresentar documentos (notas fiscais, recibos, comprovantes de transferências bancárias e outros documentos equivalentes, emitidos em nome das bandas ou artistas e assinadas por seus representantes legais ou pelos seus empresários exclusivos, sendo essa representação ou exclusividade registrada em cartório) capazes de demonstrar que eventuais valores destinados a essa sociedade comercial foram repassados às bandas ou artistas que realizaram o evento;
4) firmar o Contrato de Prestação de Serviços (peça 19, p. 1-2) com a empresa M.A.S. da Silva - ME (CNPJ 08.732.468/0001-82) para execução do objeto do Convênio 1049/2007, em 10/3/2008, em data posterior à realização dos shows, que ocorreram em 31/12/2007 e 18 e 19/1/2018;
Nexo de Causalidade: As condutas descritas impediram o estabelecimento do nexo causal entre as despesas efetuadas com os recursos recebidos por força do Convênio 1049/2007 (Siafi 620763) , que consistiria na efetiva comprovação da realização dos shows e no pagamento às bandas que dever-se-iam apresentar no evento;
Valor histórico e data de origem do débito:
	Valor original do débito (R$) 
	Data da ocorrência

	90.000,00
	7/3/2008

15. Acerca das notificações que podem ser tomadas como válidas e eficazes, tem-se o seguinte:
15.1. Responsável [1]: Fundação Vera Vila Real (CNPJ 07.808.470/0001-25) :
	Comunicação: Ofício 1076/2019-Secex-TCE (peça 78) 
Data da Expedição: 29/03/2019
Data da Ciência: 25/4/2019 (peça 82, resposta de comunicação) 
Nome Recebedor: não houve (ciência por espontâneo comparecimento aos autos, por meio de apresentação de peça de defesa, peça 82) 
Observação: Ofício enviado para o endereço do responsável, consoante base Sistema CPF da RFB (peça 72) .
Fim do prazo para a defesa: 10/5/2019
	
15.2. O responsável [2]: Sra. Vera Lúcia Vila Real Dantas (CPF XXX.497.883-XX) :
	Comunicação: Ofício 2247/2018-Secex-TCE (peça 66) 
Data da Expedição: 23/5/2018
Data da Ciência: 29/10/2018 (peça 67) 
Nome Recebedor: Francisco Daniel
Observação: Ofício enviado para o endereço do responsável, consoante base Sistema CPF da RFB (peça 73) .
Fim do prazo para a defesa: 13/11/2018
	
16. A responsável Sra. Vera Lucia Vila Real Dantas apresentou (peças 70 e 71) intempestivamente sua resposta em 14/11/2018 (haja vista que o fim do prazo de defesa transcorreu em 13/11/2018) . Por sua vez, a Fundação Vera Vila Real apresentou tempestivamente sua defesa (peça 82) .
ANÁLISE DOS PRESSUPOSTOS DE PROCEDIBILIDADE DA IN/TCU 71/2012
Avaliação de Viabilidade do Exercício do Contraditório e Ampla Defesa
17. Preliminarmente, verifica-se que não houve o transcurso de mais de dez anos desde o fato gerador sem que tenha havido a notificação das responsáveis pela autoridade administrativa federal competente (art. 6º, inciso II, c/c art. 19 da IN/TCU 71/2012, modificada pela IN/TCU 76/2016) , uma vez que os recursos foram transferidos em 7/3/2008 (peça 17, p. 6 e as responsáveis foram notificadas sobre as irregularidades pela autoridade administrativa competente por meio dos Ofícios 2550 e 2549/2016/CGCV/DIRAD/SE/MTur (peças 43 e 44; AR's de peça 45) . Ressalte-se que as responsáveis se manifestaram nos autos nas peças 6 e 16, p. 2, estando ciente das irregularidades apontadas pelo MTur, datando a sua última manifestação naquela instância de 14/4/2016 (peça 36) .
Valor de Constituição da TCE 
18. Verifica-se que o valor atualizado do débito apurado (sem juros) em 1/1/2017 é superior a R$ 100.000,00, na forma estabelecida conforme os arts. 6º, inciso I, e 19 da IN/TCU 71/2012, modificada pela IN/TCU 76/2016) . 
OUTROS PROCESSOS/DÉBITOS EM SISTEMAS TCU COM OS MESMOS RESPONSÁVEIS
19. Informa-se que este é o único processo em nome da Sra. Vera Lucia Vila Real Dantas, e que, em pesquisa nos sistemas corporativos do TCU, foi encontrado outro processo com débito imputável à Fundação Vera Vila Real (CNPJ 07.808.470/0001-25) , o TC Processo 035.215/2017-8.
20. A tomada de contas especial está, assim, devidamente constituída e em condições de ser instruída.
EXAME TÉCNICO
21.Em exame, TCE instaurada pelo MTur em razão da impugnação total de despesas do Convênio 1049/2007 (Siafi 620763) , celebrado com a Fundação Vera Vila Real, tendo por objeto o projeto 'Capongarte - III Festival das Sereias no Município de Cascavel/CE'.
22. Registra-se o comparecimento do responsável os autos (defesas às peças 70/71 e 82) , que supre qualquer eventual questionamento acerca da devida e regular notificação, dando-se por plenamente efetivadas as suas citações.
Das alegações de defesa das responsáveis
23. Preliminarmente, há que se registrar que a peça 70 possui conteúdo idêntico à peça 71, e que a peça 82, quando vista em confronto com a peça 70, possui todo seu conteúdo, além de outras informações, excetuando-se pequeno trecho transcrito da obra de Hely Lopes Meirelles sobre o conceito de procedimento formal, que será levado em conta no exame. 
24. Desse modo, é suficiente a referenciação à peça 82, ante a completude da defesa das partes. Ao final da defesa, o Defendente requer o reconhecimento da prescrição da pretensão punitiva, ou, se não for possível, que as contas sejam tidas por iliquidáveis, ou, por fim, que seja a TCE tida por improcedente.
Argumento 1:
25. Após breve sumário fático abordado no tópico I (peça 82, p. 2-3) , o Defendente aborda a questão da prescrição da pretensão punitiva (tópico II.I, peça 82, p. 3-4) , sustentando, ante os registros das datas, que restou consumada tal prescrição. Sustenta o Defendente que o TCU sedimentou entendimento de que a pretensão punitiva prescreve em 10 (dez) anos, por se subordinar à prescrição indicada no art. 256 do Código Civil.
Análise 1 (acatamento parcial) :
26. Assiste, em parte, razão, ao Defendente, em que pese tal análise prescricional ser praxe nesta Casa e, inclusive, ser posta em tópico específico, tratada em separado, mais adiante, nesta mesma instrução. 
27. Há que se pontuar, entretanto, que a Defesa parece pretender uma extensão maior do que a prescrição da pretensão punitiva pode alcançar, quando, no tópico do pedido, se vale de modo indireto, do princípio da eventualidade para suscitar que, se assim não for considerada a pretensão punitiva prescrita, que sejam as contas tidas por iliquidáveis. Nessa interpretação, a leitura da defesa é de que a prescrição seria não apenas da pretensão punitiva, mas também ressarcitória, senão não cogitaria a eventualidade das contas iliquidáveis.
28. Entretanto, o argumento, aqui, centra-se na pretensão punitiva, para o que, de fato, nos limites e contornos conferidos ao Acórdão 1441/2016-TCU-Plenário, o Tribunal fixou tal entendimento, conforme mencionado pela Defesa. Contudo, sobre a prescrição ampla, remanesce, para o tópico seguinte, com mais propriedade, a discussão sobre a prescrição ressarcitória em si e a tese de contas iliquidáveis.
29. Desse modo, há que se acolher parcialmente o argumento de defesa, dando-lhe os devidos contornos, de modo a afastar apenas a incidência da pretensão realmente punitiva (mas não ressarcitória) da aplicação da multa prevista no art. 57 da Lei 8.443/1992 a ambas as responsáveis, o que, repise-se, já seria feito de todo modo por ser tópico obrigatório desta instrução.
Argumento 2:
30. No tópico II.II, o Defendente aduz que o período superior a 10 anos inviabiliza, de forma contundente, o real alcance de documentos a comprovar a plena execução do objeto pactuado e oblitera a lembrança dos atos de gestão (impedindo a parte de se desincumbir do ônus da prova que lhe foi imposto, caracterizando patente cerceamento de defesa) , obrigando a tornar as contas iliquidáveis. Para tanto, cita princípios, legislação e decisões/acórdãos desta Corte.
31. Sustenta, ainda, que as contas devem ser tidas por iliquidáveis (peça 82, p. 4-9) , ante o decurso de prazo superior a dez anos, haja vista que o convênio data de 2007, por impossibilidade material de aferir-se a documentação hábil, em face do longo intervalo de tempo decorrido entre a liberação dos recursos e a instauração da competente TCE (¿) 
Análise 2 (rejeição) :
32. Sobre o tema da prescrição - seja ela por decurso de prazo superior a cinco ou, como sustenta a defesa, dez anos, e a impossibilidade do exercício de ampla defesa, há que se fazer arrazoado à parte para deixar claro que nem mediante incidência do posicionamento externado pelo Supremo Tribunal Federal (STF) - de prazo prescricional de cinco anos -, esse argumento acudiria as responsáveis. E deve ser registrado que tal entendimento preliminar do STF ainda não está consagrado nesta Corte, o que, todavia, não impede que sejam feitas considerações a respeito, no subtópico a ser aberto para discussão específica do tema, destacado no quadro a seguir (consoante entendimento que vem sendo ventilado pela Secex-TCE) .
Da prescrição das pretensões punitiva e ressarcitória a cargo do TCU.
33. O Supremo Tribunal Federal - STF, no Recurso Extraordinário - RE 636.886, fixou a tese, com repercussão geral reconhecida, de que 'é prescritível a pretensão de ressarcimento ao erário fundada em decisão de Tribunal de Contas' (Tema 899) . Em que pese o questionamento acerca da abrangência da tese ali firmada, no sentido de que se circunscreveria apenas ao processo de execução da condenação imposta pelo TCU (ou seja, inaplicável à pretensão de ressarcimento exercida no processo 'conhecimento' da TCE) , verifica-se que o STF, por meio de decisões prolatadas pelas suas duas turmas, tem decidido de forma reiterada que se aplica o prazo prescricional de 5 anos previsto na Lei 9.873/1999 às pretensões sancionatória e ressarcitória a cargo do Tribunal de Contas da União.
34. Seja por aplicação direta ou por analogia, a orientação sufragada é no sentido de que o prazo de 5 anos é compatível com a tese de que a ação e a execução prescrevem no mesmo prazo (Súmula 150 do STF) , bem como com o fato de que a Lei 9.873/1999 - que regulamenta o exercício de ação punitiva pela Administração Pública Federal, direta e indireta - regeria integralmente a prescrição no âmbito do TCU. Quanto a este último aspecto, o Ministro Luís Roberto Barroso, no voto exarado no julgamento do MS 32.201, embora tenha advertido que a atuação do TCU, em sua acepção clássica, não se qualifica como exercício do poder de polícia, ressaltou que a Lei 9.873/1999 assumiria vocação regulatória geral da prescrição do exercício da competência sancionadora da Administração Pública, sendo sua disciplina aplicável a qualquer ação punitiva da Administração Pública Federal, exceto àquelas esferas em que exista regulamentação específica. Ademais, em virtude da autonomia científica do Direito Administrativo, não haveria razão plausível para suprimir a omissão da Lei Orgânica do Tribunal de Contas da União, no tocante ao estabelecimento de um prazo prescricional próprio, valendo-se das normas de direito civil, e não das de direito administrativo.
35. Eis algumas ementas que evidenciam o entendimento predominante do STF:
Ementa: AGRAVO REGIMENTAL EM MANDADO DE SEGURANÇA. TOMADA DE CONTAS ESPECIAL. TRIBUNAL DE CONTAS DA UNIÃO. CONDENAÇÃO A RESSARCIMENTO AO ERÁRIO. PRESCRIÇÃO. MARCO INTERRUPTIVO. ART. 2°, II, DA LEI 9.873/1999. ATO INEQUÍVOCO DE APURAÇÃO DO FATO. DISCUSSÃO. DIREITO LÍQUIDO E CERTO. DEMONSTRAÇÃO. INOCORRÊNCIA. SUBSISTÊNCIA DA DECISÃO AGRAVADA. AGRAVO A QUE SE NEGA PROVIMENTO. I - As razões do agravo regimental são inaptas para desconstituir os fundamentos da decisão agravada, que, por isso, se mantêm hígidos. II - Aplicando-se a regulamentação da Lei 9.873/1999 ao caso concreto, observa-se que a pretensão sancionatória do TCU, em relação aos atos praticados pelo impetrante, levando-se em consideração a ocorrência de 5 causas interruptivas da prescrição, não teria sido fulminada pelo decurso do tempo. III - A pretensão do recorrente, fundada na discussão sobre os fatos apontados como marcos interruptivos da prescrição da pretensão punitiva da Administração Pública, refoge aos estreitos limites do mandamus, ante a ausência de liquidez e certeza do direito pleiteado. IV - Agravo regimental a que se nega provimento. MS 36067 ED-AgR. Órgão julgador: Segunda Turma. Relator (a) : Min. RICARDO LEWANDOWSKI. Julgamento: 18/10/2019
Ementa: AGRAVO REGIMENTAL EM RECLAMAÇÃO. TRIBUNAL DE CONTAS DA UNIÃO. TOMADA DE CONTA ESPECIAL. PRESCRIÇÃO DA PRETENSÃO PUNITIVA. RECONHECIDA EM DECISÃO DO SUPREMO TRIBUNAL FEDERAL. PRESCRITIBILIDADE DO RESSARCIMENTO AO ERÁRIO FUNDADA EM DECISÃO DE TRIBUNAL DE CONTAS. AÇÃO DE IMPROBIDADE ADMINISTRATIVA COM PEDIDO DE RESSARCIMENTO JÁ EM CURSO. AGRAVO REGIMENTAL A QUE SE NEGA PROVIMENTO. I - O acórdão do TCU determinou a formação de processo administrativo para avaliarem, efetivamente, a eventual responsabilização do agravado para o ressarcimento do dano ao erário, contrariando, assim, autoridade desta Corte no MS 35.512/DF, uma vez que houve a concessão da segurança para declarar a ocorrência da prescrição da pretensão punitiva do TCU em relação às infrações imputadas a ele, destacando-se que a União poderia perseguir os valores referentes ao ressarcimento dos danos na esfera judicial. II - Agravo regimental a que se nega provimento. (Rcl 39497 AgR. Órgão julgador: Segunda Turma. Relator (a) : Min. RICARDO LEWANDOWSKI. Julgamento: 10/10/2020) 
Ementa: MANDADO DE SEGURANÇA. DIREITO ADMINISTRATIVO. TRIBUNAL DE CONTAS DA UNIÃO. SERVIDOR DA SECRETARIA DE SAÚDE DO ESTADO DO ACRE. FISCALIZAÇÃO OMISSA E DEFICIENTE NA EXECUÇÃO DE DOIS CONVÊNIOS FIRMADOS ENTRE A SECRETARIA ESTADUAL E O MINISTÉRIO DA SAÚDE. APLICAÇÃO DE MULTA. ARTS. 28, II, E 58, II, DA LEI 8.443/1992. ART. 268, II, DO REGIMENTO INTERNO DO TCU. PRESCRIÇÃO DA PRETENSÃO SANCIONATÓRIA. OCORRÊNCIA. APLICAÇÃO DA LEI 9.873/1999. PRECEDENTES DESTE STF. MEDIDA LIMINAR DEFERIDA E RATIFICADA NO EXAME DE MÉRITO. SEGURANÇA CONCEDIDA PARA AFASTAR A MULTA APLICADA. 1. A prescrição da pretensão punitiva do TCU é regulada pela Lei 9.873/1999, descabendo a aplicação do prazo decenal previsto na legislação civil (art. 205 do Código Civil) . Ao revés, incide o prazo quinquenal previsto na Lei 9.873/1999 (MS 32201, Rel. Min. Roberto Barroso, PRIMEIRA TURMA, DJe 7/8/2017; MS 35.512-AgR, Rel. Min. Ricardo Lewandowski, SEGUNDA TURMA, DJe 21/6/2019) . 2. In casu, na linha do parecer apresentado pelo Ministério Público Federal e da decisão liminar de minha lavra, é inequívoca a superação do prazo prescricional quinquenal. Os ilícitos apontados pela Corte de Contas ocorreram em julho de 2006, tendo o processo de auditoria sido instaurado em 9/10/2006. A ordem de citação do responsável para a audiência, por sua vez, ocorreu em 25/6/2007. Entretanto, a decisão condenatória recorrível foi exarada somente em 31/5/2016, data da prolação do Acórdão 3513/2016-TCU-Primeira Câmara. 3. Ex positis, CONCEDO A SEGURANÇA unicamente para afastar a sanção de multa aplicada ao impetrante, nos autos da Tomada de Contas Processo 023.288/2006-0, máxime da ocorrência de prescrição da pretensão punitiva do Tribunal de Contas da União. MS 35940. (Órgão julgador: Primeira Turma. Relator (a) : Min. LUIZ FUX. Julgamento: 16/06/2020) .
36. Essa orientação também foi seguida nas seguintes decisões monocráticas: MS 36.127-MC/DF e MS 35.940-MC/DF, Rel. Min. Luiz Fux; MS 35.294, MS 35.539/DF e MS 35.971-TP/DF, Rel. Min. Marco Aurélio; MS 34.256 MC/DF, MS 36.054-MC e MS 36.067-MC/DF, Rel. Min. Ricardo Lewandowski.
37.O Supremo Tribunal Federal tem se pronunciado no sentido de reconhecer não só a aplicação da prescrição quinquenal com fulcro na interpretação da Lei 9.873/1999, mas também a incidência dos marcos interruptivos do prazo prescricional consignados na referida lei, tantas vezes quanto presentes os suportes fáticos (MS 32201, Relator: Min. Roberto Barroso) . 
38. Entendimento que também foi adotado nas seguintes decisões monocráticas: MS 36.054, MS 34.256-MC, MS 35.512 e MS 36.067-MC, todos de relatoria do Min. Ricardo Lewandowski; MS 35.294, MS 35.539 e MS 35.971-TP, todos de relatoria do Min. Marco Aurélio; MS 32.201, Rel. Min. Roberto Barroso, e MS 36.127-MC e MS 35.940-MC, Min. Luiz Fux.
39. Em relação ao termo inicial da contagem do prazo prescricional, o 'caput' do art. 1º da Lei 9.873/1999 oferece solução que não destoa do modelo adotado pelo TCU no incidente de uniformização de jurisprudência, em que se examinou a prescrição da pretensão punitiva, nos termos do Acórdão 1441/2016-TCU-Plenário (Rel. Min. Benjamin Zymler) , com a adição da particularidade de explicitar o caso de infrações permanentes ou continuadas:
a) Regra geral: 'data da prática do ato'  (o que equivale a 'ocorrência da irregularidade sancionada') ;
b) Regra especial: 'no caso de infração permanente ou continuada, do dia em que tiver cessado'.
40. A Lei 9.873/1999, no art. 2º, estabelece as causas interruptivas da prescrição punitiva, consoante abaixo transcrito, já na redação conferida pela Lei 11.941/2009:
Art. 2º Interrompe-se a prescrição da ação punitiva:
I - pela notificação ou citação do indiciado ou acusado, inclusive por meio de edital;
II - por qualquer ato inequívoco, que importe apuração do fato;
III - pela decisão condenatória recorrível.
IV - por qualquer ato inequívoco que importe em manifestação expressa de tentativa de solução conciliatória no âmbito interno da administração pública federal.
41. O quadro a seguir indica alguns eventos processuais, ocorridos no curso de uma TCE (fase interna e externa) - instaurada em razão de irregularidades na aplicação de recursos da União transferidos a entes subnacionais - que poderiam ser enquadrados nas causas de interrupção da prescrição acima apontadas, sem prejuízo, é claro, de outras ocorrências fáticas elegíveis como marco interruptivo, a depender da forma de proceder de cada entidade ou órgão tomador de contas.
	I - pela notificação ou citação do indiciado ou acusado, inclusive por meio de edital;
	 (i) notificação no âmbito do procedimento administrativo de ressarcimento previamente à instauração da TCE;
 (ii) notificação efetuada pelo órgão tomador de contas acerca da instauração da TCE;
 (iii) ato que ordenar a citação efetuada pelo TCU.
*Data da ciência da notificação ou citação pelos responsáveis ou de publicação do edital no DOU.

	II - por qualquer ato inequívoco, que importe apuração do fato;
* procedimento que evidencie a apuração dos fatos irregulares, com o objetivo quantificar o dano e identificar possíveis responsáveis.
	 (i) relatório de sindicância ou PAD;
 (ii) relatório de apuração de irregularidades referente ao processo administrativo prévio à instauração da TCE;
 (iii) relatórios de fiscalização, pareceres, despachos, informações e memorandos relacionados à apuração dos fatos irregulares;
 (iv) relatório do tomador de contas;
 (v) relatório do controle interno; 
 (vi) termo de instauração ou designação de instauração da TCE;
 (vii) autuação da TCE no TCU; entre outras causas.
*Há quem inclua nesse grupo diligências que comprovam providências do responsável sobre as irregularidades investigadas.

	III - pela decisão condenatória recorrível.
	 (i) Verifica-se apenas no âmbito do TCU com a data da prolação do acórdão condenatório recorrível.

	IV - por qualquer ato inequívoco que importe em manifestação expressa de tentativa de solução conciliatória no âmbito interno da administração pública federal.
	 (i) pedido de parcelamento;
 (ii) pagamento parcial do débito;
 (iii) qualquer manifestação do responsável que demonstre claramente a sua intenção de recolher o débito.

42. Bem se vê, portanto, que haveria uma multiplicidade de causas de interrupção da prescrição, conforme se depreende do art. 2º da Lei 9.873/1999. Tal exegese encontra respaldo em precedentes do STF, a exemplo do que se decidiu no julgamento do MS 36067 (Rel. Min. Ricardo Lewandowski) , com destaque para trecho do voto em que o Relator reconhece cinco causas de interrupção da prescrição, in verbis:
 (¿) Assim, faz-se necessário levar em consideração que, apesar de os fatos objeto da apuração conduzida pela Corte de Contas remontarem aos anos de 1999 e 2000, período no qual o impetrante era Secretário de Saúde municipal, o Tribunal de Contas da União deu prosseguimento à tomada de contas especial por ter constatado a ocorrência de 5 causas interruptivas da prescrição, a saber: a) relatório de auditoria em conjunto realizada pelo Denasus e pela Secretaria Federal de Controle, lavrado em 06/07/2001, sendo este, certamente, um ato inequívoco que importou a apuração do fato (art. 2º, II, da Lei n. 9.873/1999) ; b) instauração de Tomada de Contas Especial pelo FNS, ocorrida em 05/10/2005, sendo este também, certamente, um ato inequívoco que importou a apuração do fato  (art. 2º, II, da Lei n. 9.873/1999) ; c) a autuação da presente Tomada de Contas Especial no âmbito do Tribunal de Contas da União, ocorrida em 12/08/2008, sendo este também, certamente, um ato inequívoco que importou a apuração do fato  (art. 2º, II, da Lei n. 9.873/1999) ; d) o ato que ordenou a citação do responsável, ora impetrante, ocorrida em 12/07/2010 (art. 2º, I, da Lei n. 9.873/1999) ; e e) o exercício do poder punitivo ocorrido em 20/06/2012, data da prolação do Acórdão 1563/2012-TCU-Plenário (art. 2º, III, da Lei n. 9.873/1999) .
43. No caso concreto, tendo como parâmetro a tese firmada pelo STF, no RE 636.886, no sentido de que ambas pretensões do TCU (sancionatória e ressarcitória) sujeitam-se ao prazo prescricional de 5 anos previsto na Lei 9.873/1999, considerando, ainda, o sistema prescricional descrito na citada lei, inclusive as causas de suspensão e de interrupção da prescrição, destacam-se, a seguir, alguns eventos processuais, por ano, exemplificativos de 'causas de interrupção da prescrição':
a) 2009- Nota Técnica de Análise 659/2009 (peça 22) ;
b) 2010 - Nota Técnica de Reanálise 1017/2010 (peça 28) ;
c) 2013 - Nota Técnica de Reanálise 921/2013 (peça 31) ;
d) 2016 - Nota Técnica de Análise Financeira 283/2016 (peça 32) ;
e) 2018 - Certificado de Auditoria 542/2018 (peça 58) ;
f) 2019 - Ofício 1076/2019-TCU/Secex-TCE (peça 78) ;
g) 2021 - Sorteio de Membro do MPTCU (peça 89) .
44. Analisando-se a sequência de eventos processuais enumerados no item anterior, os quais teriam o condão de interromper a prescrição da ação punitiva desta Corte no entender do STF, observa-se que não teria transcorrido o prazo prescricional de 5 (cinco) anos entre cada evento processual e o seguinte. Ressalte-se ainda que também não teria ocorrido a prescrição intercorrente a que se refere o art. 1º, § 1º, da Lei 9873/99 (prazo de 3 anos) . Portanto, mesmo levando-se em consideração o entendimento do STF, não teria ocorrido a prescrição da pretensão sancionatória e ressarcitória a cargo do TCU.
45. Em relação à prescrição do dano ao erário é de se ressaltar que no recente julgamento, pelo STF, do RE 636.886 (tema 899 da repercussão geral) , a decisão do ainda não transitou em julgado e se encontra na fase de apreciação de embargos de declaração opostos pela Advocacia-Geral da União. 
46. Além disso, caso concreto tratado no RE 636.886 (tema 899 da repercussão geral) diz respeito à fase de execução judicial de deliberação do Tribunal de Contas, tanto assim que, para deslindá-lo, foi necessária a aplicação da Lei 6.830/1980, a Lei de Execuções Fiscais, diploma legal evidentemente inaplicável à fase que antecede a formação do título executivo extrajudicial, caracterizada pela atuação do órgão de controle externo até a prolação do acórdão.
47. Considerando que o TCU ainda não se pronunciou sobre os efeitos do julgamento de mérito da referida decisão do STF em relação às pretensões de ressarcimento ao erário veiculadas por meio dos processos de tomada de contas especiais, por cautela, deve-se adotar a orientação da Corte de Contas, na pendência de julgamento do RE 636.886, mesmo reconhecida sua repercussão geral, no sentido de que a matéria ali tratada alcançaria tão somente a fase judicial de cobrança do título extrajudicial, não atingindo os processos de controle externo, mantendo-se  a interpretação adotada pela Corte Suprema, em 2008, no Mandado de Segurança - MS 26.210, oportunidade em que foi fixada tese da imprescritibilidade das ações de ressarcimento ao erário:
A suspensão pelo STF das demandas nas quais esteja em questão a prescritibilidade da pretensão de ressarcimento ao erário com base em decisão de tribunal de contas (RE 636.886/STF) alcança tão somente a fase judicial de cobrança do título extrajudicial, não atingindo os processos de controle externo em trâmite. Até julgamento definitivo em contrário pelo STF, permanece o entendimento do TCU acerca da imprescritibilidade das pretensões de ressarcimento decorrentes de tomadas de contas especiais. (Acórdão 1267/2019-TCU-Plenário, Relator: Min. AROLDO CEDRAZ) 
A suspensão pelo STF das demandas nas quais esteja em questão a prescritibilidade da pretensão de ressarcimento ao erário com base em decisão de tribunal de contas (RE 636.886/STF) alcança tão somente a fase judicial de cobrança do título extrajudicial, não atingindo os processos de controle externo em trâmite. Até julgamento definitivo em contrário pelo STF, permanecem imprescritíveis as pretensões de ressarcimento decorrentes de tomadas de contas especiais. (Acórdão 7930/2018-TCU-Segunda Câmara, Relatora: Min. ANA ARRAES) .
48. Por outro lado, especificamente no que tange à prescrição da pretensão punitiva, verifica-se que o Acórdão 1441/2016-TCU-Plenário, Relator Ministro Benjamin Zymler, que uniformizou a jurisprudência acerca dessa questão, subordinou tal prescrição ao prazo prescricional geral indicado no art. 205, do Código Civil, que é de dez anos, contado da data de ocorrência da irregularidade sancionada, nos termos do art. 189, do Código Civil, sendo este prazo interrompido pelo ato que ordenar a citação, a audiência ou a oitiva do responsável.
49. No caso em exame, ocorreu a prescrição da pretensão punitiva, uma vez que a irregularidade sancionada ocorreu em 7/3/2008 e o ato de ordenação da citação ocorreu em 20/9/2018 (peça 64) .
50. Portanto, diferente do entendimento esposado pelos responsáveis, configurou-se a prescrição apenas quanto à competência sancionatória deste Tribunal, não se aplicando em relação ao ressarcimento dos danos ao erário.
51. Conforme resta claro do exame da questão prescricional, resta evidente que ainda que fosse aplicada, nesta Corte, a tese que vem se consolidando no STF, as diversas causas de interrupção de prescrição listadas retro, em rol exemplificativo, impedem que haja ruptura do lapso temporal de modo a não permitir que se consume tal instituto.
52. Sobre o argumento das contas iliquidáveis, a exegese apresentada, em que pese a bem estruturada peça de defesa, não prospera nesta Corte, da forma como sugerida. É que não há caso fortuito ou força maior, sequer comprovadamente alheio à vontade das responsáveis (que estiveram cientes das ocorrências por diversas notificações) , que possa restar identificado no caso em comento, à luz dos arts. 20 e 21 da Lei 8.443/1992, sendo descabida a pretensão de conferir interpretação elastecida para alcançar as responsáveis.
53. Ademais, verifica-se, consoante item 17 desta instrução, que os responsáveis foram devida e regularmente notificados na fase interna da TCE, assim como foram devidamente citados na presente fase externa - tendo, inclusive, apresentado defesa -, sem qualquer prejuízo, portanto, ao exercício do direito à ampla defesa e contraditório.
54. Desse modo, a argumentação acerca de prescrição ressarcitória e de contas iliquidáveis deve ser integralmente rejeitada.
Argumento 3:
55. No tópico 2 (peça 82, p. 9-11, o Defendente aborda o que chama de impropriedades apontadas, sustentando que as falhas se basearam em entendimentos e decisões posteriores ao ano do convênio (2007) . Afirma que não havia sequer previsão nas cláusulas para envio de fotografias, jornais, exigências estas sedimentadas quatro anos depois, já pelo Acórdão 1459/2012-TCU-Plenário. Afirma, ainda, que as falhas são todas de caráter meramente formal, sem comprometer o erário. Aduz que houve pagamento à empresa executora que ficou responsável de repassar os cachês das bandas. Citando doutrina e STF (voto condutor do Min. Celso de Melo, do STF, no RE no. 1604328-SP, DJU 6/5/94) , afirma que por tais irregularidades serem de caráter formal, sem gravidade e sem qualquer prejuízo financeiro ao erário ou dolo por parte da contratada, as contas merecem a aprovação, com ressalvas.
Análise 3 (rejeição) :
56. O argumento de que as falhas se basearam em entendimentos e decisões posteriores não merece prosperar. O exame técnico precedente (peça 62) aborda essa e outras questões atinentes às exigências de fotografias, e merece, aqui, ser parcialmente reproduzido, pois seu conteúdo refuta tais afirmações, a saber (peça 62, p. 4-11) , com destaques:
'17. A instauração da presente Tomada de Contas Especial foi materializada pela impugnação total das despesas realizadas, em decorrência da reprovação total da execução física do Convênio 1049/2007, conforme consubstanciado na Nota Técnica de Pedido de Reconsideração 133/2016 (peça 37) e consignado anteriormente (parágrafo 7) .
18. De fato, as fotos de peça 38, p. 1-4, não permitem reconhecer quaisquer dos artistas nomeados e o ambiente em que as fotos foram tiradas. Dessa forma, não há evidência fotográfica da realização do evento.
19. Observou-se que o termo do Convênio 1049/2007 (peça 11, p. 11-20) não estabelece de forma específica a necessidade de envio pelo convenente de fotos com o nome do evento, a logomarca do Ministério do Turismo e a identificação das bandas. No entanto, no processo TC Processo 009.845/2012-7, que tratou de consulta do Ministério do Turismo ao TCU em relação à dúvida quanto aos documentos necessários para comprovação dos eventos referentes a convênios celebrados anteriormente ao ano de 2010, esta Corte decidiu, no Acórdão 1459/2012-TCU-Plenário, de Relatoria do Exmo. Ministro Augusto Nardes:
9.2 responder ao consulente que:
9.2.1 a análise de prestação de contas relativas a convênios celebrados pelo Ministério do Turismo deve observar, quanto aos documentos que a compõem, a legislação vigente à época da celebração da avença e o prescrito no termo de ajuste, sendo sempre necessário que o cumprimento do objeto pelo convenente reste indubitavelmente comprovado;
9.2.2 para as situações anteriores a 2010, caso os documentos enumerados no art. 28 Instrução Normativa STN 1/97 e no art. 58 da então vigente Portaria Interministerial 127/2008 não sejam suficientes para comprovar a execução do objeto do convênio, poderão ser exigidos outros elementos de prova, tais como os estabelecidos a partir daquele ano (fotografias, jornais pós-evento, CDs, DVDs, entre outros) .
20. Verificou-se, assim, que a exigência do Ministério do Turismo está de acordo com o referido acórdão. Caso o convenente não pudesse apresentar filmagem e/ou fotografias constando o nome do evento e logomarca do MTur, bem como das atrações musicais que se apresentaram, poderia comprovar que o objeto do convênio fora indubitavelmente cumprido por meio de outros documentos, conforme listados de forma não exaustiva no Acórdão 1459/2012-TCU-Plenário.
21. A Sra. Vera Lúcia Vila Real Dantas apresentou, no sentido de comprovar a realização dos shows, declarações da vice-prefeita de Cascavel/CE (peça 26, p. 1) e dela própria (peça 26, p. 2) , atestando a realização do evento 'Capongarte - III Festival das Sereias no município de Cascavel/CE', nos dias 31/12/2007, 18 e 19/1/2008. Tais documentos são indícios de que o evento realmente ocorreu no referido município. Poderiam até serem aceitos como elementos de prova se pudesse ser comprovada, complementarmente, a correta execução financeira, o que não ocorreu no caso vertente. E no caso em espécie, verificou-se a montagem do processo licitatório, conforme análise a seguir, em que o contrato foi firmado após a realização do evento. Verifica-se, ainda, a ausência de comprovação de que as atrações artísticas tenham recebido os cachês pelas apresentações.
22. Acrescente-se que cabe ao gestor de dinheiro público comprovar a boa e regular aplicação dos recursos por ele geridos. Considera-se que deva ser glosada a execução física total conveniada, no valor de R$ 90.000,00, por falta de comprovação nos autos de sua execução física, uma vez que o responsável não comprovou a apresentação das atrações artísticas no evento.'
57. Como se observa, o aspecto da execução física não restou comprovado, e há balizamento normativo para que as exigências de fotos fossem requeridas, com fulcro na IN-STN 1/1997, substituída pela Portaria Interministerial 127/2008. Afasta-se, também, que a gravidade dos aspectos levantados neste exame técnico possa ter a leitura de meras impropriedades formais, porquanto se inserem no cerne do objeto evidenciando não haver comprovação de sua regular execução. Da mesma forma, também, não se pode definir como falhas formais os aspectos financeiros evidenciados, a saber (peça 62, p. 4-11) :
'23. Com relação à execução financeira, a Nota Técnica de Reanálise 1017/2010 (peça 28) havia questionado os seguintes pontos: 
1) procedimento licitatório: carta de exclusividade, reconhecido firma em cartório e publicação da inexigibilidade de licitação no Diário Oficial para a contratação da empresa M.A.S da Silva - ME, no valor de R$ 100.000,00; 
2) Notas Fiscais: encaminhar nova cópia da nota fiscal 53 devidamente atestada; 
3) cheques: encaminhar cópias de todos os cheques utilizados conforme extrato bancário; 
4) certidões: justificar a contratação da empresa M.A.S da Silva - ME, pois esta não possui certidão negativa de débito junto ao INSS- item aprovado, posteriormente pelo MTur.
24. As cópias dos cheques foram apresentadas (peça 25, p. 1-5) e guardam coerência com a movimentação na conta bancária específica, consoante extrato de peça 17, p. 6. Os cheques são nominais, indicando, assim, que se destinaram à empresa contratada. A nota-fiscal 53, no valor de R$ 100.000,00, de 12/3/2008, foi apresentada e encontra-se referenciada com o número do convênio (peça 27) .
25. Com relação às 'cartas de exclusividade' com os artistas, constam na peça 18, p. 4-10 declarações firmadas pela Sra. Maria Anízia Santos da Silva, titular da empresa, em 20/12/2007, atestando que detinha exclusividade de representação dos artistas e bandas, consoante indicadas no quadro abaixo (v. cotação de preços da empresa contratada, peça 7, p. 2) :
	Banda / Cantor
	Valor (R$) 
	Carta de Exclusividade 
 (peça 18, p.) 

	Op Som
	8.000,00
	9

	Dogival Dantas
	18.000,00
	5

	Tropa de Choque
	9.000,00
	4

	Lagosta Bronzeada
	10.000,00
	7

	Gaviões do Forró
	15.000,00
	6

	Valdones
	15.000,00
	3

	Túnel do Tempo
	10.000,00
	8

	Caiaca
	15.000,00
	10

	TOTAL
	100.000,00
	
26. Foram apresentadas propostas de três empresas para apresentação das mesmas bandas: Adelia Soares do Carmo - ME (peça 7, p. 1, no valor de R$ 111.800,00; de 19/12/2007) ; M.A.S. da Silva - ME (peça 7, p. 2, no valor de R$ 100.000,00; de 18/12/2007) ; e M. & G. Marketing Ltda. (peça 7, p. 3, no valor de R$ 106.800,00; de 19/12/2007) . 
27. Observou-se, contudo, inconsistências na documentação financeira encaminhada. É o que se apresenta a seguir.
28. A 'carta de exclusividade' de peça 18, p. 3, afirma deter a exclusividade para o cantor 'Valdones', ao passo que o nome correto do artista é Waldonys, com a letra 'W' no início e 'y' no final, consoante pesquisa no Google (peça 61) . A mesma incorreção acontece com a banda Tropa de Elite (v. referências: Nota Fiscal 53, de 12/3/2008, peça 27; peça 3, p. 5; peça 8, p. 1; peça 17, p. 1) , que foi nominada como. 'Tropa de Choque' na 'carta de exclusividade' de peça 18, p. 4, in verbis:
M.A.S. DA SILVA-ME, inscrita no CNPJ: 08.732.468/0001-82, situada na Rua 105 no 11 Conjunto Cohab Cascavel/CE CEP: 62-850-000, ATESTA que é representante exclusivo da Banda Tropa de Choque, para a realização da apresentação artística no dia 18 de janeiro de 2008 no evento 'Capongarte - III Festival das Sereias' no município de Cascavel/CE.'
58. As ocorrências verificadas se estendem para as questões licitatórias e de contratação, como também restou bem evidenciado na citada instrução técnica, afastando-se o rótulo de meras impropriedades formais como tenta o Defendente, a saber: (peça 62, p. 4-11) :
'29. Embora haja menção a um processo licitatório, não consta nos autos a modalidade empregada (despacho de homologação: peça 18, p. 11) . Reproduz-se, a seguir, o despacho adjudicatório, firmado em 10/3/2008 (peça 18, p. 1) :
A Fundação Vera Vila Real, no uso de suas atribuições legais, adjudica objeto licitado a empresa M.A.S. DA SILVA - ME, CNPJ 08.732.468/0001-82, como empresa vencedora, por apresentar proposta mais vantajosa, importando o presente processo licitatório no valor total de R$ 100.000,00 (Cem mil reais) para prestação de serviços ref. à apresentação de Bandas Artísticas de que trata o presente processo, tendo em vista que todos os atos praticados atendem à Lei 8.666/93 e suas alterações posteriores.
30. Verifica-se que o processo licitatório foi homologado e adjudicado em 10/3/2008, após, portanto, a realização do evento (31/12/2007 e 18 e 19/1/2008) . 
31. O contrato de prestação de serviços foi firmado com a empresa M.A.S da Silva - ME em 10/3/2008 (peça 19, p. 1-2) . Esse contrato não é hábil para lastrear as despesas, tendo em vista que os serviços nele previstos foram prestados antes de sua assinatura.
32. A prestação de serviços sem cobertura contratual impede comprovar o nexo de causalidade entre os recursos e o objeto realizado, tendo em vista que, quando da prestação de serviços pela empresa contratada, não havia instrumento contratual estabelecendo obrigações e direitos das partes, nem os serviços realizados e seus valores. Ademais, não há liquidação válida de despesas, porquanto não havia contrato de despesa (Lei 4.320/1964, art. 62, §2º, inciso I) . Em caso semelhantes, o Tribunal tem considerado que a prestação de serviços sem cobertura contratual gera a glosa integral de valores pagos relativos a esses serviços, como no Acórdão 7147/2015-TCU-Primeira Câmara, exarado em processo relatado pelo ilustre Ministro Bruno Dantas, do qual transcrevemos trecho do Voto:
'No caso dos contratos, a jurisprudência desta Corte também é forte no sentido da vedação à prestação de serviços sem cobertura contratual (e.g., Acórdão 1808/2008-TCU-Plenário) . Assim, a vigência do Convênio 010/2011 deveria ter sido dimensionada para comportar todas as atividades e despesas necessárias à sua plena execução. Dessa forma, a despesa no valor de R$ 159.538,74 apurada pela CGU/MG deve ser objeto de glosa.'
 (¿) 
34. Em relação à inexigibilidade de licitação, de fato, o entendimento do E. TCU é no sentido de que na contratação direta de artistas consagrados, com base na hipótese de inexigibilidade prevista no art. 25, inciso III, da Lei 8.666/1993, por meio de intermediários ou representantes, deve ser apresentada cópia do contrato de exclusividade dos artistas com o empresário contratado, registrado em cartório. O contrato de exclusividade difere da autorização que assegura exclusividade apenas para os dias correspondentes à apresentação dos artistas e que é restrita à localidade do evento, a qual não se presta a fundamentar a inexigibilidade. Assim, a jurisprudência predominante é no sentido de julgar irregulares as contas que contém esses vícios.' 
59. Em sequência, aquela instrução técnica deixa assente que, consoante jurisprudência desta Corte, até poderia ser o caso de irregularidades envolvendo contratos de exclusividade serem considerados de natureza menos gravosa; contudo, este não é o caso nos presentes autos, visto que, aqui, restou evidente que as contratações de artistas/bandas, via intermediário, ocorreram sem comprovação da exclusividade desse, e sem comprovação de que os pagamentos realizados com recursos do convênio foram, pelo menos parcialmente, repassados às atrações artísticas ou a seus representantes legais. Ou seja, não há margem de manobra para um enquadramento mais maleável permitido pelo TCU, tendo restado apurada a inexistência de comprovação de que os valores do convênio foram efetivamente pagos aos artistas que se apresentaram no evento, não sendo comprovado, assim, o nexo causal entre os recursos recebidos e os pagamentos efetuados, descumprindo-se o art. 63 da Lei 4320/1964 e o art. 93, do Decreto Lei 200/1967, a saber (peça 62, p. 4-11) :
'35. Na jurisprudência deste Tribunal encontra-se consolidado o entendimento de que a apresentação do contrato de exclusividade entre artistas e o empresário contratado é indispensável para caracterizar a hipótese de inexigibilidade de licitação prevista no art. 25, inciso III, da Lei de Licitações, de modo que simples autorizações ou cartas de exclusividade não se prestam a comprovar a inviabilidade da competição, pois não retratam uma representação privativa para qualquer evento em que o profissional for convocado. 
36. Esse paradigma jurisprudencial tem sido adotado por esta Corte de Contas desde a prolação do Acórdão 96/2008-TCU-Plenário, por intermédio do qual o plenário formulou as seguintes determinações ao Ministério do Turismo: 
'9.5. determinar ao Ministério do Turismo que, em seus manuais de prestação de contas de convênios e nos termos dessas avenças, informe que:
9.5.1. quando da contratação de artistas consagrados, enquadrados na hipótese de inexigibilidade prevista no inciso III do art. 25 da Lei nº 8.666/1992, por meio de intermediários ou representantes:
9.5.1.1. deve ser apresentada cópia do contrato de exclusividade dos artistas com o empresário contratado, registrado em cartório. Deve ser ressaltado que o contrato de exclusividade difere da autorização que confere exclusividade apenas para os dias correspondentes à apresentação dos artistas e que é restrita à localidade do evento; 
9.5.1.2. o contrato deve ser publicado no Diário Oficial da União, no prazo de cinco dias, previsto no art. 26 da Lei de Licitações e Contratos Administrativos, sob pena de glosa dos valores envolvidos;' (destaque do original) 
37. Sobre a necessidade de comprovação de exclusividade na representação, válido transcrever excerto de voto proferido pelo Ministro Marcos Bemquerer Costa acolhido no Acórdão 351/2015-TCU-Segunda Câmara: 
 (¿) 
'8. Relativamente à contratação da empresa Negreiros e Negreiros Ltda. para organização do evento 'Paraíso Folia', cabe observar que o comando normativo utilizado como fundamento, o art. 25, inciso III, da Lei n. 8.666/93, refere-se expressamente à contratação de profissional de setor artístico diretamente com o próprio artista ou por meio de seu empresário exclusivo, que é aquele que gerencia o artista ou banda de forma permanente. 
9. A inteligência deste artigo revela a impossibilidade jurídica de contratação direta de mero intermediário (produtora de eventos) , que detém a exclusividade limitada a determinados dias ou eventos, pois, se a exclusividade é condicionada e temporária, em regra não haverá impossibilidade de competição. 
10. No caso concreto, constata-se que as autorizações emitidas pelas bandas musicais que atuaram no Paraíso Folia 2010, concedidas à empresa contratada pela Prefeitura para organização das apresentações artísticas e expostas pela defesa nesta etapa processual, foram elaboradas para as datas específicas às do evento objeto do Convênio (24/04/2010) , circunstância que não se amolda ao dispositivo legal e constitui fundados indícios da prática das condutas ímprobas, conforme levantado pela equipe de auditoria (peça 59, p. 05-07) . 
11. A respeito da matéria, é oportuno registrar que a jurisprudência deste Tribunal é uníssona em exigir a apresentação do contrato de exclusividade entre os artistas e o empresário contratado para caracterizar a hipótese de inexigibilidade de licitação prevista na Lei de Licitações, de modo que simples autorizações ou cartas de exclusividade não se prestam a comprovar a inviabilidade da competição, pois não retratam uma representação privativa para qualquer evento em que o profissional for convocado.' 
 (¿) 
38. Em sede de consulta formulada pelo Ministro de Estado do Turismo a respeito de dúvida suscitada na aplicação de dispositivos legais e regulamentares, relativos à análise de prestações de contas de recursos federais repassados mediante convênios, o TCU firmou o entendimento no Acórdão 1435/2017-TCU-Plenário, Sessão de 5/7/2017, proferido em processo de Consulta relatado pelo Exmo. Ministro Vital do Rêgo (com Voto de Revisor do Exmo. Ministro Augusto Sherman) , respondendo ao consulente que:
'9.2.1. a apresentação apenas de autorização/atesto/carta de exclusividade que confere exclusividade ao empresário do artista somente para o (s) dia (s) correspondente (s) à apresentação deste, sendo ainda restrita à localidade do evento, não atende aos pressupostos do art. 25, inciso III, da Lei 8.666/1993, representando impropriedade na execução do convênio;
9.2.2. do mesmo modo, contrariam o sobredito dispositivo legal as situações de contrato de exclusividade - entre o artista/banda e o empresário - apresentado sem registro em cartório, bem como de não apresentação, pelo convenente, do próprio contrato de exclusividade;
9.2.3. tais situações, no entanto, podem não ensejar, por si sós, o julgamento pela irregularidade das contas tampouco a condenação em débito do (s) responsável (is) , a partir das circunstâncias inerentes a cada caso concreto, uma vez que a existência de dano aos cofres públicos, a ser comprovada mediante instauração da devida tomada de contas especial, tende a se evidenciar em cada caso, entre outras questões, quando:
9.2.3.1. houver indícios de inexecução do evento objeto do convênio; ou
9.2.3.2. não for possível comprovar o nexo de causalidade, ou seja, que os pagamentos tenham sido recebidos pelo artista ou por seu representante devidamente habilitado, seja detentor de contrato de exclusividade, portador de instrumento de procuração ou carta de exclusividade, devidamente registrados em cartório.'
39. Embora o presente caso trate de uma entidade convenente que é uma associação privada, da qual se exige apenas cotação prévia, de acordo com o art. 11 do Decreto 6.170/2007, o julgado mencionado pode ser aplicável, dele se extrai o entendimento de que:
a) a contratação de artistas, via intermediário, baseada em exclusividade, deve ser feita mediante a apresentação de contrato de exclusividade;
b) não são contratos de exclusividade considerados legalmente válidos para fins de contratação de intermediários de artistas, a serem pagos com recursos federais, os documentos: i. restritos ao dia do evento; ii. restritos à localidade do evento; e/ou iii. não registrados em cartório;
c) quando da não apresentação do contrato de exclusividade válido pela entidade convenente, ou a apresentação de contrato não considerado válido, para se considerar que há uma irregularidade, de não comprovação da boa e regular utilização de recursos, causadora de danos ao Erário, dever-se-á verificar a ocorrência de uma dessas duas situações: i. inexecução física; ou ii. ausência de comprovação de nexo causal entre os recursos do convênio e pagamentos aos artistas (entenda-se como nexo causal, o pagamento ao artista, ao representante legal da banda, ou ao intermediário exclusivo legalmente constituído) .
40. No caso vertente, observaram-se contratações de artistas/bandas, via intermediário, sem comprovação da exclusividade desse, e sem comprovação de que os pagamentos realizados com recursos do convênio foram, pelo menos parcialmente, repassados às atrações artísticas ou a seus representantes legais, conforme tabela acima indicada.
41. Dessa forma, a empresa M.A.S. DA SILVA - ME foi contratada como intermediária de bandas e das apresentações artísticas, não havendo prova de que pagou o cachê das bandas.
42. Outrossim, tendo contratado empresa intermediária, teria que comprovar que os recursos do convênio foram efetivamente destinados às bandas que supostamente se apresentaram no evento. Assim, deveriam ter sido apresentadas notas fiscais e recibos emitidos em nome das bandas e assinadas por seus representantes legais ou pelos seus empresários exclusivos, sendo que essa representação ou exclusividade deveria ser registrada em cartório. No entanto, não constam nos autos notas fiscais ou recibos ou outros documentos que comprovam o pagamento da empresa intermediária contratada às bandas/cantores.
43. Não há, assim, comprovação de que os valores do convênio foram efetivamente pagos aos artistas que se apresentaram no evento, não sendo comprovado, assim, o nexo causal entre os recursos recebidos e os pagamentos efetuados, descumprindo-se o art. 63 da Lei 4320/1964 e o art. 93, do Decreto Lei 200/1967. 
44. Nesse sentido é o Voto do Exmo. Ministro Marcos Bemquerer, que fundamentou o Acórdão 4299/2014-TCU-Segunda Câmara:
'9. Ademais, como destacado nas análises efetuadas pela Unidade Técnica e pelo MP/TCU, agrava a situação apresentada no Relatório do Tomador de Contas, de incerteza sobre o destino dado aos recursos federais, a ausência, nos autos, de recibos dos cachês supostamente pagos, o desconhecimento dos reais valores de mercado pagos às empresas indicadas para participarem do evento e a contratação por inexigibilidade de licitação em desacordo com o art. 25, inciso III, da Lei 8.666/1993, tendo em vista que as informações constantes do processo indicam que a empresa contratada não era representante exclusiva das bandas ou artistas indicados.
 (¿) 
15. Tais elementos demonstram a ocorrência de pagamento à empresa contratada com recursos da conta específica do Convênio 482/2008, entretanto, não há como se afirmar que os valores pagos à empresa individual Marcos Correia Valdevino foram utilizados na realização do objeto pactuado, tampouco demonstram o nexo de causalidade entre as verbas repassadas e o fim a que elas se destinavam.'
45. Feitas todas as considerações sobre a execução financeira, fica patente que não se comprovou a boa e regular utilização da totalidade dos recursos do convênio. Não se comprovou que os valores do ajuste pagos à empresa contratada foram repassados aos artistas que fizeram os shows. Além disso, os dispêndios realizados com valores do convênio foram feitos para pagar serviços realizados sem cobertura contratual. Todos esses fatos, conjugados, indicam a total ausência de nexo entre os recursos do ajuste e o evento realizado, com dano referente à quantia total do ajuste.
46. Não constam nos autos os comprovantes de que os artistas receberam os cachês pelas apresentações. Assim, não há evidências de que o evento tenha acontecido e de que os pagamentos realizados a partir da conta específica tenham sido efetivados para a realização do evento e para pagamento dos cachês das atrações artísticas nominadas. Essa falha é passível de motivar o julgamento das contas pela irregularidade da gestora, bem como a condenação de débito solidária da responsável e da entidade.
47. A jurisprudência desta Corte informa que a mera execução física do objeto ou de parte dele, por si só, não comprova que os recursos foram aplicados corretamente, cabendo ao responsável demonstrar o nexo causal entre os recursos que lhe foram repassados e os documentos de despesas referentes à execução, tais como notas de empenho, recibos, extratos bancários, de forma que seja possível confirmar que determinada obra foi executada com os recursos transferidos. Esse entendimento fundamenta-se no dever de prestar contas, previsto no parágrafo único do art. 70 da Constituição Federal, bem como em outros normativos infraconstitucionais, como o Decreto-Lei 200/1967, e a Portaria Interministerial MP/MF/MCT 127/2008. Esse é o teor dos Acórdão 426/2010-TCU-Primeira Câmara, 3.501/2010 - TCU - 2ª Câmara, 3.808/2010 - TCU - 2ª Câmara e 2.436/2009 - TCU - Plenário.
48. No caso em tela, não há evidências de que o evento tenha realmente ocorrido, assim como não há como estabelecer o nexo de causalidade entre os documentos de despesas e a realização do evento com os recursos federais repassados.
49. A presidente da associação é responsável pela falha em razão de ter gerido os recursos do ajuste e por ser a dirigente dessa entidade. Quanto à responsabilização da Fundação Vera Vila Real, cumpre registrar que, a partir do Acórdão 2763/2011-TCU-Plenário (Ata 43/2011) , o qual foi ratificado por decisões posteriores, a exemplo do Acórdão 1320/2013-TCU-Plenário, este Tribunal firmou o entendimento a seguir quanto à responsabilização das pessoas que devem responder por danos ao erário ocorridos na aplicação de transferências voluntárias de recursos federais a entidades privadas, com vistas à consecução de uma finalidade pública:
'9.2.1. na hipótese em que a pessoa jurídica de direito privado e seus administradores derem causa a dano ao erário na execução de avença celebrada com o poder público federal com vistas à realização de uma finalidade pública, incide sobre ambos a responsabilidade solidária pelo dano;'
50. Além disso, faz-se mister ressaltar que o art. 174 do Código Tributário Nacional dispõe que 'a ação para a cobrança do crédito tributário prescreve em cinco anos, contados da data da sua constituição definitiva', enquanto que o art. 195, parágrafo único, estabelece que 'os livros obrigatórios de escrituração comercial e fiscal e os comprovantes dos lançamentos neles efetuados serão conservados até que ocorra a prescrição dos créditos tributários decorrentes das operações a que se refiram'.
51. Assim, as empresas contratadas não têm qualquer obrigação contratual ou legal de apresentar e guardar as notas fiscais emitidas por um prazo superior a cinco anos, o que já ocorreu, tendo em vista que o último pagamento foi realizado em 17/2/2010 (Peça 1, p. 60) . Não tendo como se lhes exigir provas que pudessem comprovar a correta execução financeira do objeto do convênio, não deve ser responsabilizada no presente processo.
52. Nesse sentido é o Voto do Exmo. Ministro Relator Marcos Bemquerer, que fundamentou o Acórdão 10047/2015-TCU-Segunda Câmara:
'28. Quanto à empresa MR Promoções e Eventos, penso que não se deve imputar à sociedade empresária responsabilidade pelo débito apurado nestes autos, porque a obrigação de comprovar a aplicação de recursos públicos no objeto pactuado é do administrador público, haja vista o ônus decorrente das normas mencionadas no item 25 supra de comprovar o correto emprego das verbas federais percebidas, mediante a apresentação de documentos que atestem, de modo claro, os gastos e o correspondente liame de causalidade entre as despesas efetuadas e os recursos recebidos.
29. Como bem assentou a unidade técnica, 'não havendo previsão contratual de que a empresa deveria entregar à Prefeitura de Palmeirina as notas fiscais e recibos dos pagamentos efetuados às bandas e não havendo mais a obrigação legal de a empresa guardar os documentos fiscais após cinco anos do fato, concluiu-se que seu direito de defesa resta prejudicado'.'
53. Os fatos estão bem circunstanciados na fase interna desta tomada de contas especial e o débito foi apurado corretamente no valor total dos recursos federais repassados, isto é, R$ 90.000,00.'
60. Como se observa, razão não assiste ao Defendente, devendo os argumentos serem rejeitados.
Do desfecho
61. Cabe frisar que incide sobre o responsável o ônus da prova quanto à regular aplicação dos recursos que lhe foram confiados para consecução do objeto pactuado, o que decorre de expressa disposição contida no parágrafo único do art. 70 da Constituição Federal, bem assim do disposto no art. 93 do Decreto-Lei 200/1967, c/c o art. 66 do Decreto 93.872/1986 (Acórdão 317/2010-TCU-Plenário, 5.964/2009-TCU-2a Câmara, 153/2007-TCU-Plenário, 1.293/2008-TCU-2a Câmara e 132/2006-TCU-1ª. 
62. Assim, as alegações de defesa apresentadas devem ser parcialmente rejeitadas (excetuando-se o tocante à prescrição da pretensão punitiva) , impondo-se o julgamento pela irregularidade das presentes contas, com imputação do débito total.
Da prescrição da pretensão punitiva
63. Vale ressaltar que a pretensão punitiva do TCU, conforme Acórdão 1441/2016-TCU-Plenário, que uniformizou a jurisprudência acerca dessa questão, subordina-se ao prazo geral de prescrição indicado no art. 205 do Código Civil, que é de 10 anos, contado da data de ocorrência da irregularidade sancionada, nos termos do art. 189 do Código Civil, sendo este prazo interrompido pelo ato que ordenar a citação, a audiência ou a oitiva do responsável. 
64. No caso em exame, ocorreu a prescrição da pretensão punitiva, considerando o fato gerador como a data do repasse, em 7/3/2008, e o ato que ordenou a citação dos responsáveis, materializado pelo Pronunciamento da Unidade, de 20/9/2018 (peça 64) .
CONCLUSÃO
65. Em face da análise promovida no Exame Técnico retro, propõe-se rejeitar as alegações de defesa apresentadas pelas responsáveis Fundação Vera Vila Real (CNPJ 07.808.470/0001-25) e Sra. Vera Lúcia Vila Real Dantas (CPF XXX.497.883-XX) , uma vez que não foram suficientes para sanar as irregularidades a elas atribuídas e nem afastar o débito imputado (exceto no tocante à prescrição da pretensão punitiva) .
66. Ademais, inexistem nos autos elementos que demonstrem a boa-fé das responsáveis ou a ocorrência de outras excludentes de culpabilidade. Ressalta-se que a análise da boa-fé relativa a pessoa jurídica de direito privado é realizada considerando as condutas de seus administradores, uma vez que os atos destes obrigam a pessoa jurídica, desde que exercidos nos limites dos poderes definidos no ato constitutivo do ente, nos termos do art. 47 do Código Civil (Acórdão 1723/2016-TCU-Plenário, Ministro-Relator Raimundo Carrero) .
67. Desse modo, devem suas contas, desde logo, serem julgadas irregulares, nos termos do art. 202, § 6º, do Regimento Interno/TCU, procedendo-se à condenação das responsáveis em débito.
PROPOSTA DE ENCAMINHAMENTO
68. Diante do exposto, submetemos os autos à consideração superior, propondo ao Tribunal:
a)  rejeitar as alegações de defesa apresentadas pelas responsáveis Fundação Vera Vila Real (CNPJ 07.808.470/0001-25) e Sra. Vera Lúcia Vila Real Dantas (CPF XXX.497.883-XX) , exceto no tocante à prescrição da pretensão punitiva;
b)  julgar irregulares as contas das responsáveis Fundação Vera Vila Real (CNPJ 07.808.470/0001-25) e Sra. Vera Lúcia Vila Real Dantas (CPF XXX.497.883-XX) , nos termos dos arts. 1º, inciso I, 16, inciso III, alíneas 'b' e 'c', da Lei 8.443/1992, c/c os arts. 1º, inciso I, 209, incisos II e III, do Regimento Interno do TCU, condenando-as solidariamente ao pagamento da quantia a seguir especificada, com fundamento no art. 19, caput, da Lei 8.443/1992 c/c art. 210 do Regimento Interno do TCU, com a fixação do prazo de 15 (quinze) dias, a contar da notificação, para que comprovem, perante o Tribunal (art. 23, inciso III, alínea 'a', da LO/TCU c/c art. 214, inciso III, alínea 'a', do RI/TCU) , o recolhimento das dívidas aos cofres do Tesouro Nacional, atualizadas monetariamente e acrescidas dos juros de mora, calculados a partir da data discriminada até a data do recolhimento, na forma prevista na legislação em vigor, abatendo-se, na oportunidade, os valores eventualmente já ressarcidos:
	VALOR ORIGINAL (R$) 
	DATA DA OCORRÊNCIA
	Tipo

	90.000,00
	7/3/2008
	Débito

Valor atualizado do débito (com juros) em 5/3/2021: R$ 270.142,62 (peça 90) 
c)  autorizar, desde logo, a cobrança judicial das dívidas, caso não atendida a notificação, na forma do disposto no art. 28, inciso II, da Lei 8.443/1992;
d)  autorizar também, desde logo, se requerido, com fundamento no art. 26, da Lei 8.443, de 1992, c/c o art. 217, §§ 1º e 2º do Regimento Interno do TCU, o parcelamento da dívida em até 36 parcelas, incidindo, sobre cada parcela, corrigida monetariamente, os correspondentes acréscimos legais, fixando-lhes o prazo de quinze dias, a contar do recebimento das notificações, para comprovar, perante o Tribunal, o recolhimento da primeira parcela, e de trinta dias, a contar da parcela anterior, para comprovar os recolhimentos das demais parcelas, devendo incidir, sobre cada valor mensal, atualizado monetariamente, os juros de mora devidos, no caso do débito, na forma prevista na legislação em vigor, alertando as responsáveis de que a falta de comprovação do recolhimento de qualquer parcela importará o vencimento antecipado do saldo devedor, nos termos do § 2º do art. 217 do Regimento Interno deste Tribunal;
e)  enviar cópia do Acórdão a ser prolatado à Procuradoria da República no Estado do Ceará, nos termos do § 3º do art. 16 da Lei 8.443/1992, c/c o § 7º do art. 209 do RI/TCU, ara adoção das medidas cabíveis; informando-lhe que o inteiro teor da deliberação pode ser consultado no endereço http://www.tcu.gov.br/acordaos; e
f)  enviar cópia do Acórdão que vier a ser proferido ao Ministério do Turismo e às responsáveis, para ciência, informando que a presente deliberação, acompanhada do Relatório e do Voto que a fundamentam, está disponível para a consulta no endereço www.tcu.gov.br/acordaos, além de esclarecer que, caso requerido, o TCU poderá fornecer, sem custos, as correspondentes cópias, de forma impressa." 
2. Por seu turno, o Ministério Público junto ao TCU manifestou-se de acordo com a proposta de encaminhamento da unidade instrutora, registrando apenas a seguinte ressalva (peça 94) :
"16. Quanto à pretensão punitiva, cuja análise levada a efeito se deu com base no Acórdão 1441/2016-TCU-Plenário, observo que houve falha da unidade técnica ao considerar que o termo inicial para contagem do prazo prescricional seria 7/3/2008, data em que os recursos federais foram creditados em favor da entidade convenente (peça 53, p. 1; e peça 91, p. 10) .
17. Em situações como essa, de não comprovação da regular aplicação de recursos de convênio, as datas de crédito dos recursos transferidos ou a data das despesas glosadas são termos adequados para a incidência de encargos legais, mas não para início da prescrição. Para essa finalidade, considera-se a data limite para entrega da prestação de contas final (ou a data da efetiva entrega, se antecipada) , pois antes disso não se pode falar em inércia da administração-credora (Acórdãos 1470/2020 e 6594/2020, ambos da 2ª Câmara) .
18. De qualquer modo, não se altera a conclusão da Secex-TCE, de que ocorreu a prescrição da pretensão punitiva neste caso, pois o encerramento do prazo para apresentação da prestação de contas final do Convênio 1049/2007 se deu em 4/8/2008 (peça 11, p. 16) , e as citações foram autorizadas mais de dez anos depois, por meio do expediente de 20/9/2018 (peça 64) .
19. Feitas as ressalvas acima, este representante do Ministério Público de Contas manifesta-se de acordo com a proposta de encaminhamento à peça 91, p. 18-19."
É o relatório.

José Vanderlei Marques Veras (22795/OAB-CE), representando Fundação Vera Vila Real e Vera Lúcia Vila Real Dantas.

Subprocurador-Geral Paulo Soares Bugarin.

TOMADA DE CONTAS ESPECIAL. CONVÊNIO. MINISTÉRIO DO TURISMO. EVENTO FESTIVO. NÃO COMPROVAÇÃO DA EXECUÇÃO FÍSICA. IRREGULARIDADES NA EXECUÇÃO FINANCEIRA. CITAÇÃO. PRESCRIÇÃO DA PRETENSÃO PUNITIVA. IRREGULARIDADE DAS CONTAS. DÉBITO.

TOMADA DE CONTAS ESPECIAL (TCE)

Secretaria de Controle Externo de Tomada de Contas Especial (SecexTCE).

Trata-se de tomada de contas especial (TCE) instaurada pelo Ministério do Turismo (MTur) em desfavor da Fundação Vera Vila Real e de sua ex-presidente, Vera Lúcia Vila Real Dantas, em razão da impugnação total de despesas do Convênio 1049/2007 (Siafi 620763) , que tinha por objeto a implementação do projeto intitulado "Capongarte - III Festival das Sereias", no Município de Cascavel/CE, nos dias 31/12/2007, 18/1/2008 e 19/1/2008.
O convênio foi firmado no valor de R$ 100.000,00, sendo R$ 90.000,00 à conta do órgão concedente e R$ 10.000,00 referentes à contrapartida da entidade convenente. Os recursos federais foram liberados por meio da ordem bancária 2008OB900213, creditada na conta específica do convênio em 7/3/2008, conforme extrato bancário à peça 17, p. 6.
Na fase interna da TCE, o órgão concedente concluiu pela impugnação total das despesas devido à falta de documentação comprobatória da execução física do convênio. O Controle Interno anuiu a esse posicionamento.
No âmbito do TCU, as responsáveis foram regularmente citadas. As alegações de defesas da entidade privada e de sua dirigente foram apresentadas respectivamente às peças 70-71 e 82. Em razão da similaridade dos arrazoados, a Secex-TCE realizou análise conjunta à peça 91.
Corroboro as análises empreendidas pela unidade instrutora, as quais contaram com a anuência do Ministério Público junto ao TCU, razão pela qual incorporo os fundamentos apresentados às minhas razões de decidir.
Quanto à execução física do convênio, a Serur e o MPTCU entenderam não haver nos autos elementos a suprir a lacuna probatória demanda por esta Corte de Contas e pelo órgão concedente.
De se notar que a apresentação das bandas não restou demonstrada em qualquer das oportunidades em que o Ministério do Turismo examinou a prestação de contas, conforme Parecer Técnico de Análise de Prestação de Contas 99/2009, Nota Técnica de Reanálise 1017/2010, Nota Técnica de Reanálise 921/2013, Nota Técnica de Análise Financeira 283/2016, Nota Técnica de Pedido de Reconsideração 133/2016, Nota Técnica de Reanálise Financeira 523/2016.
Além disso, ressalto que as declarações atestando a realização do evento feitas pela vice-prefeita de Cascavel/CE (peça 26, p. 1) e pela própria responsável, Vera Lúcia Vila Real Dantas (peça 26, p. 2) , constituem-se de declarações de terceiros, que, dissociados de outros elementos, são insuficientes para comprovar a efetiva apresentação das bandas, pois possuem baixa força probatória e provam somente a existência da declaração, mas não o fato declarado.
Assim, não foram apresentadas fotos, vídeos ou notícias com conteúdo capaz de demonstrar que o objeto conveniado ocorreu nos moldes inicialmente acordados. Cumpre lembrar que é pacífico no âmbito deste Tribunal o entendimento de que o ônus da prova do regular emprego das verbas públicas é imputado ao responsável pela utilização dos valores repassados pela União, e a não comprovação dessa obrigação traduz, por presunção, a ocorrência de prejuízo ao erário.
Ademais, considerando que os documentos constantes nos autos não são capazes de demonstrar sequer a execução física do objeto do convênio, torna secundária a análise dos aspectos da prestação de contas relacionados à execução financeira e à comprovação do nexo causal (consoante solução preconizada pelo Acórdão 7504/2017-TCU-Primeira Câmara) .
Quanto à prescrição da pretensão ressarcitória e punitiva desta Corte, acolho a análise realizada pela Secex-TCE, com o ajuste oferecido pelo parquet.
Em relação ao débito, entendo que a decisão do Supremo Tribunal Federal (STF) no Recurso Extraordinário 636.886/AL deverá ensejar a revisão da jurisprudência deste Tribunal. 
Todavia, há que se reconhecer que ainda não é possível a imediata aplicação da nova decisão da Suprema Corte com o mínimo de segurança. Com efeito, ainda existem lacunas acerca de questões essenciais, como o prazo prescricional, o início da contagem e as hipóteses de interrupção. Ademais, não está claro quais serão os processos efetivamente alcançados pela modificação do entendimento, visto que ainda estão pendentes de julgamento os embargos de declaração opostos para requerer, inclusive, a modulação temporal dos efeitos. 
Dessa forma, por enquanto, tenho me curvado à compreensão dos meus pares pela manutenção do entendimento consolidado pelo TCU e pelo próprio STF no sentido de considerar imprescritíveis as ações de ressarcimento ao erário. 
Já em relação à pretensão punitiva desta Corte, cabe reconhecer a prescrição, visto que a data limite para entrega da prestação de contas final ocorreu em 4/8/2008 e o ato que ordenou a citação dos responsáveis ocorreu em 20/9/2018, transcorrendo de mais de dez anos, nos termos do Acórdão 1441/2016-TCU-Plenário.
Assim, considerando que as informações presentes nos autos não permitem constatar a regular aplicação dos recursos repassados, exsurge o dever de julgar irregulares as contas das responsáveis, imputando-lhes débito, com amparo no art. 19 da Lei Orgânica do TCU.
Ante o exposto, voto por que o Tribunal adote o Acórdão que ora submeto à deliberação deste Colegiado.
TCU, Sala das Sessões Ministro Luciano Brandão Alves de Souza, em 8 de junho de 2021.
Ministro BRUNO DANTAS 
Relator